【裁判字號】    95,抗,214
【裁判日期】    951211
【裁判案由】    假處分
【裁判全文】
臺灣高等法院臺南分院民事裁定  95年度抗字第214號
抗  告  人  美國禮來大藥廠公司（Eli Lilly and Company）
法定代理人  甲○○○○○ ○○.
代  理  人  盧  柏  岑  律師
            黃  麗  蓉  律師
複 代 理人  邵  瓊  慧  律師
相  對  人  台灣神隆股份有限公司
法定代理人  乙  ○  ○
代  理  人  郭  雨  嵐  律師
            汪  家  倩  律師
上列抗告人與相對人間因侵害專利權聲請假處分事件，對於中華
民國95年6月26日臺灣臺南地方法院95年度裁全字第2299號裁定
，提起抗告，本院裁定如下：
    主  文
抗告駁回。
抗告訴訟費用由抗告人負擔。
    理  由
一、本件抗告意旨略以：
（一）相對人明知製造販賣吉姆賽它賓 (Gemcitabine)侵害抗告
      人專利權一、兩造間之本案訴訟，即抗告人訴請排除相對
      人侵害專利及損害賠償之訴訟，業已繫屬於台灣台南地方
      法院（95年度智字第16號），合先敘明。
（二）吉姆賽它賓 (Gemcitabine)為「健擇」 (Gemzar)之唯一
      活性成分，吉姆賽它賓 (Gemcitabine)之作用在於作成抗
      癌藥物「健擇」 (Gemzar)。吉姆賽它賓(Gemcitabine)為
      學名，「健擇」 (Gemzar)為商品名。市場上普遍認知吉
      姆賽它賓即為健擇，兩者為同一抗癌藥物，只是前者為學
      名（原料藥），後者為商品名（製劑）而已，此觀衛生署
      公告明載抗癌瘤藥物gemcitabine(如Gemzar)即明。另國
      際知名專門調查醫藥產業訊息之寰宇藥品資料管理公司（
      IMS），其資料庫內分別有學名及商品名之統計資料。因
      吉姆賽它賓 (Gemcitabine)為學名，「健擇」 (Gemzar)
      為商品名，兩者實為同一抗癌藥物，故IMS進行調查統計
      時，將吉姆賽它賓與「健擇」併列統計，台灣地區之吉姆
      賽它賓銷售額即為健擇銷售額。足證吉姆賽它賓為學名、
      健擇為商品名，兩者實為同一抗癌藥物，故兩者併列同一
      銷售額。相對人製造、販賣吉姆賽它賓輸往阿根廷之SAND
      OZ公司，此有94年7月、10月及12月之空運單可稽。而SAN
      DOZ公司也是將吉姆賽它賓作成類如「健擇」之抗癌藥物
      ，在市場上銷售。抗告人已於阿根廷對SANDOZ公司提起告
      訴，如相對人竟持續製造、販賣侵權之吉姆賽它賓原料藥
      予SANDOZ公司與其他藥廠，將使該等藥廠進而生產侵權之
      吉姆賽它賓製劑，行銷全球，嚴重影響公眾健康安全，以
      及抗告人合法「健擇」抗癌藥物之市場。
（三）根據Tufts University之研究，開發一種新藥所需時間約
      10~15年，所需經費約8億美金，估計每5000個化合物，只
      有5個會進入人體臨床試驗，1個會通過核准上市，而每10
      個上市新藥，只有3個營收會超過研發成本。然正因新藥
      高研發費用及極高之失敗率，因此成功上市之新藥極仰賴
      專利權之保護。抗告人投入美金數億元之研發經費，取得
      Gemcitabine之發明專利。以台灣市場作為估計損害之基
      礎，「健擇」在台灣2005年之銷售額約新台幣4億1千577
      萬元，在癌症用藥市場之市占率約7％。而使用他人技術
      之學名藥因無需支付研發成本，其售價通常低於研發藥廠
      30％～70％左右。相對人製造販賣吉姆賽它賓，將造成抗
      告人健擇價格侵蝕及市占率受侵蝕之損害。以以往侵害案
      例作為比較基準，健擇在台灣市場第一年至少損失新台幣
      7千4百萬元、第二年為新台幣1億零8百萬元、第三年為新
      台幣1億7600萬元、第四年新台幣2億5500萬，四年間累積
      之損失將達新台幣6億1300萬元。要之，假設本案訴訟4年
      確定，以台灣市場為範圍，抗告人損害之金額高達新台幣
      6億1300萬元。相對人製造販賣吉姆賽它賓之數量、地點
      ，除已知之阿根廷SANDOZ公司外，其餘不明。假設相對人
      係以全球為製造販賣吉姆賽它賓之市場，而相對人自承，
      如以IMS之統計資料為基礎，吉姆賽它賓（健擇）一年的
      全球銷售額約新台幣12億8千餘萬美金。如以利潤10%計算
      ，一年新台幣40億元，以本案訴訟4年確定估計，以全球
      市場為範圍，可能之損失為新台幣160億元。如前所述，
      研發一種新藥，平均經費約8億美金。以投入8億美元取得
      20年專利權估計，每一年專利權期間之研發成本約新台幣
      12億元。如以本案訴訟4年確定計算，抗告人研發費用成
      本之損失高達新台幣48億元。
（四）再者，抗告人之方法專利為唯一具有市場可行性（經濟效
      益）合成吉姆賽它賓之方法，以該吉姆賽它賓做為活性成
      分之「健擇」抗癌藥物在市場行銷多年，深受消費者信賴
      。反觀，相對人製造販賣並大量輸出吉姆賽它賓作為原料
      藥，卻未依法申請製造及輸出許可，是否意在規避主管機
      關之監督及侵權責任？如容任其持續製造輸出，並供其它
      藥廠生產類似「健擇」之製劑行銷市面，豈非枉顧大眾安
      全？甚且將嚴重傷害抗告人系爭專利之合法排他權，以及
      「健擇」抗癌藥物之獨特性與商譽價值。足證相對人製造
      販賣吉姆賽它賓，侵害抗告人專利權，勢必造成抗告人重
      大且難以回復之損害。
（五）除抗告人所提出之空運單，舉證相對人製造販賣吉姆賽它
      賓給SANDOZ公司外，相對人並未提出其任何製造銷售吉姆
      賽它賓之資料，以釋明如不准許其製造販賣，其有多少營
      業利益之損害？原裁定法院僅憑所謂「違約責任、商譽」
      之空泛說詞，稱相對人有難以彌補之損害，如何令人信服
      。何況，相對人生產製造之原料藥及其他產品種類繁多，
      此參其網站資料即可得知，絕非只有吉姆賽它賓一種產品
      ，故如准予本件假處分，相對人仍可繼續運作，製造生產
      其他不侵權之產品，絕無可能產生所謂無法出貨對客戶之
      違約責任、設備及其他費用之損失，及客戶不願再交易之
      商譽損失云云。
（六）所謂學名藥係泛稱以專利權揭露之技術所製成之無專利權
      藥品。學名藥之所以可以上市之前題，乃因原廠之專利權
      已期滿而不受保護，此時製造販賣學名藥，並不侵害他人
      專利權，當然應該保護。但如果原廠之專利權尚未屆滿，
      還在專利保護期間，學名藥廠商即不能製造販賣學名藥，
      否則即屬侵害他人專利權。此觀台北地方法院及高等法院
      已判決確定東洋藥品股份有限公司（下稱東洋藥品公司）
      使用侵權吉姆賽它賓製造學名藥「健仕」仍屬侵害抗告人
      專利權即明。本件相對人明知抗告人之專利權期間還有8
      、10年，仍受我國專利法保護，意圖獲取暴利故意侵害抗
      告人之專利權，並非「不侵害他人專利權之學名藥」。原
      裁定法院既肯認抗告人之本案訴訟有相當勝訴可能，即應
      排除相對人之侵害。要之，相對人依法本不得製造販賣吉
      姆賽它賓。相對人侵害抗告人之專利權，抗告人行使侵害
      排除及防止請求權，請求禁止相對人製造販賣吉姆賽它賓
      。抗告人之侵害排除及防止請求權，本非以金錢請求可達
      終局目的。
（七）況查，相對人自承其主要客戶之一為阿根廷SANDOZ公司，
      並持續製造銷售吉姆賽它賓與該客戶。抗告人於阿根廷亦
      有吉姆賽它賓之相關專利權，相對人供應吉姆賽它賓與阿
      根廷SANDOZ公司，並非供其在法律許可的範圍內進行藥品
      上市前之研究、試驗等行為，而是公然生產、上市販售侵
      害專利之學名藥「Gramagen」，此有產品照片及94年9月
      28日之藥品發票可稽。抗告人已於阿根廷對於阿根廷SAND
      OZ公司提起專利侵權訴訟，此亦為相對人所明知。95年7
      月，相對人仍銷售吉姆賽它賓給阿根廷SANDOZ公司，取得
      美金17萬餘元，此有阿根廷海關報關單、空運單可稽，顯
      見本件假處分具有急迫之必要性。如不准予本件假處分，
      抗告人遭受之損害將遠超過相對人之損害，依利益衡量原
      則，本件聲請自符合「防止發生重大之損害或避免急迫之
      危險或有其他相類之情形而有必要」之要件。此外，東洋
      藥品公司明白表示相對人公司是其原料供應廠商，東洋公
      藥品公司要將吉姆賽它賓原料藥作成「健仕注射液」出售
      。相對人製造、為販賣之要約、販賣、輸出之侵權行為均
      在台灣，抗告人自得依專利法之規定主張權利、排除侵害
      並請求損害賠償。侵權行為地及結果地均在台灣，抗告人
      在台灣訴請相對人侵權損害賠償時，本得亦應計算相對人
      販賣至國外所得利益或抗告人之損失。
（八）另製造、販賣原料藥品應申請衛生署查驗登記取得藥品許
      可證（藥事法第39條規定）。但相對人實際上郤是販賣給
      阿根廷SANDOZ公司公開銷售，並非研發。此外，抗告人獲
      悉相對人已於95年10月14日由衛生署核發製造吉姆賽它賓
      原料藥之許可證，惟核發藥品許可證僅係檢視相對人是否
      符合製藥程序之行政處分，並未就吉姆賽它賓原料藥是否
      侵害專利權為實質認定，且相對人一旦取得藥品許可證，
      即可於國內製造、販賣，甚至持續出口侵權之吉姆賽它賓
      原料藥，勢將造成抗告人難以彌補之損害。
（九）另查，案外人東洋藥品公司進口使用侵權吉姆賽它賓，作
      成「健仕注射液」，向衛生署申請查驗登記，涉嫌侵害抗
      告人系爭專利權，台灣臺北地方法院、台灣高等法院判決
      侵害抗告人系爭專利。台灣臺北地方法院並核發95年度智
      裁全字第16號假處分裁定及95年度執字第8號執行命令，
      東洋藥品公司提起抗告後，台灣高等法院以95年度抗字第
      819號裁定駁回。東洋藥品公司不得製造、販賣含有侵權
      吉姆賽它賓之「健仕注射液」，然東洋藥品公司近日對外
      公開宣稱其向相對人購買吉姆賽它賓之原料藥，恐將違反
      台灣臺北地方法院假處分裁定，亦證本件實有定暫時狀態
      處分之必要，以免抗告人之損害持續擴大。
二、相對人則以：
（一）原裁定法院於定暫時狀態處分程序中，根本「未」針對實
      體部分進行審查，亦「未」由兩造當庭陳述意見，抗告人
      就相對人有何侵害系爭專利權之情事，甚至連一份鑑定報
      告都未提出！原裁定法院又從何判斷本案之勝訴可能性？
      亦即原裁定法院對於本案是否具勝訴可能性一事，仍未能
      確定，抗告人斷章取義逕認有本案勝訴可能性，實不可採
      。
（二）依專利法第56條第2項之規定，他人非不得以其他製造方
      法製造相同之物品，縱然其他已知之反應方法回收率未必
      及於系爭專利，並非表示除系爭方法專利之外沒有其他方
      法可以製造吉姆賽他賓（Gemcitabine），專利法亦從未
      規定製造方法必須「具有市場可行性（經濟效益）」始為
      製造方法，縱然相對人所使用之製造方法之經濟效益未必
      能與抗告人相較，但非表示相對人不得以其他經濟效益較
      差之製造方法製造相同之原料，抗告人既知尚有其他專利
      方法可製造相同之物品，又如何能夠主張相對人必定使用
      系爭方法專利製造相同物品？抗告人既未舉證釋明相對人
      使用系爭方法專利，其主張超過方法專利範圍以外之權利
      ，於法顯然無據，應予駁回。
（三）再查，在抗告人中華民國專利第66262號專利申請日即82
      年6月22日之前，系爭藥品早已見於國內外，更可見系爭
      專利非唯一製造吉姆賽他賓之方法：
    1.美國專利第4,526,988號（申請日：72年3月10日，公告日
      ：74年7月2日）係揭露二氟抗病毒劑及其中間物，該專利
      說明書第2頁即已記載系爭藥品之結構，足證系爭藥品於8
      2年6月22日之前已見於國內外。
    2.中華民國專利第63081號（申請號：00000000，申請日：7
      3年3月2日，公告日：73年12月1日）係揭露二氟抗病毒劑
      及其中間物之製法，該專利說明書第4頁亦已記載系爭藥
      品之結構，足證系爭藥品於82年6月22日之前已見於國內
      外。
    3.美國專利第4,808,614號（申請日：76年6月4日，公告日
      ：78年2月28日）係揭露二氟抗病毒劑及其中間物，該專
      利說明書第2頁亦已記載系爭藥品之結構，且其實施例8已
      揭露系爭藥品之製備，足證系爭藥品於82年6月22日之前
      已見於國內外。
    4.知名國際學術期刊「核酸研究（Nucleic AcidsResearch
      ）」於81年（即西元1992年）第七期第0000-0000頁，揭
      露含有抗癌藥物2’,2 ’-二氟-2’-去氧胞的寡去氧核糖
      酸之合成及限切酵素分析，顯示系爭藥品於82年6月22日
      之前已見於國內外。
（四）台灣經濟發展研究院王立義教授更出具專家意見書，比較
      系爭專利與相對人合成吉姆賽他賓之技術，該專家意見書
      之結論證實相對人所合成吉姆賽他賓之技術「不同」於系
      爭方法專利，抗告人之方法專利顯「非」唯一合成吉姆賽
      他賓原料之方法：
    1.比較相對人合成吉姆賽他賓之技術與系爭專利，相對人合
      成吉姆賽他賓之技術明顯不同於系爭專利案個別所稱之專
      利範圍及結合三者而成之專利範圍（詳參專家意見書第19
      -20頁）。
    2.相對人用以製備吉姆賽他賓之合成方法，係藉由其他先前
      技術開發而得，抗告人不得擴張其專利範圍於「先前技術
      」部分：
   (1)專家意見書亦表示，相對人用以製備吉姆賽他賓之合成方
      法，係藉由其他先前技術開發而得，相對人透過NucleicA
      cids Research Vol. 12, No. 17, Pp.0000-0000之論文
      及US 0000000與US 00000000專利案所教化之先前技術內
      容，結合有機化學領域常用之合成方法衍生，開發製備吉
      姆賽他賓之合成方法，顯見相對人合成吉姆賽他賓之方法
      係可由熟習該項技術者根據抗告人專利申請前已存在之先
      前技術之內容而開發，係屬先前技術涵蓋之範疇。（詳參
      專家意見書第22-23頁）
   (2)專利侵害鑑定要點規定，「先前技術」係指申請日之前所
      有能為公眾得知之資訊，不限於世界上任何地方、任何語
      言或任何形式，先前技術屬於公共財，任何人均可使用，
      並不容許專利權人藉「均等論」擴張而涵括先前技術。是
      以，相對人藉由其他先前技術開發製備吉姆賽他賓，抗告
      人尚不得擴張其專利範圍於「先前技術」部分。相對人既
      可以其他先前技術製備吉姆賽他賓之合成方法，系爭專利
      顯非唯一合成吉姆賽他賓原料之方法，抗告人之主張顯無
      理由。
（五）抗告人所主張之中華民國第66262號、第110476號、及第
      109978號專利，均為與合成吉姆賽他賓（Gemcitabine）
      有關之「方法」專利，而非「物品」專利。抗告人所得主
      張之專利權範圍，僅限於方法專利權所保護之範圍，而不
      及於吉姆賽他賓（Gemcitabine）之原料本身。按抗告人
      並非請求鈞院禁止相對人使用系爭專利方法及使用、為販
      賣之要約、販賣、及為上述目的而進口系爭專利方法直接
      接製成物品之情事，而係無論相對人之「吉姆賽他賓（Ge
      mcitabine）或含有吉姆賽他賓之藥品」係以何種方式製
      成，一概要求鈞院禁止相對人就吉姆賽他賓（Gemcitabin
      e）或含有吉姆賽他賓之藥品自行或委請他人直接或間接
      製造買賣、販賣、販賣之要約、輸出或輸入。惟抗告人系
      爭專利僅為「方法專利」，而非「物品專利」，只要相對
      人之製程與抗告人系爭方法專利並非相同，抗告人即不得
      擅將方法專利之保護範圍擴大為物品專利之保護範圍，而
      欲主張物品專利權人之權利，抗告人所擁有者僅係方法專
      利，竟欲主張物品專利權之範圍，顯已逾專利法保護之範
      圍。相對人為原料藥公司，如抗告人得以禁止相對人以系
      爭方法專利以外之生產方法製造Gemcitabine，則無異於
      抗告人利用定暫時狀態處分制度，就其不受物品專利保護
      的Gemcitabine藥品，變相取得一個非屬方法專利權之權
      能、具有排他性的物品專利權，此不僅為定暫時狀態處分
      之濫用，且更破壞物品專利與方法專利之界限、使抗告人
      得享有專利法所未賦予之權利、欠缺法律上之依據，實屬
      重大違法之結果。
（六）抗告人所引據之抗告人顧問兼前員工周大森之專家證人意
      見書不可憑信，反足以證明抗告人無法確定相對人是否有
      侵害系爭專利：
    1.周大森為抗告人禮來藥廠之顧問、又曾長期任職於抗告人
      公司，且為系爭三件專利中，第66262號及第109978號專
      利之發明人，倘若不極力稱頌系爭專利之優點，等於自我
      矛盾，甚至有害於系爭專利之有效性。抗告人委由利益、
      立場與抗告人完全一致之周大森出具專家證人意見書，該
      意見書可謂不具任何可信度。縱不質疑周大森與本件起訴
      之利害關係，純以該意見書內容觀之，其僅就系爭第6626
      2號專利表示意見，對其餘二件第110476號、第109978號
      專利則未置一詞。縱認聲證2號之意見書有如何之參考價
      值，亦僅與系爭第66262號專利有關，而與其餘二件專利
      無關。
    2.再就聲證2號意見書末頁之結論觀之，其並非肯認相對人
      有何侵害系爭專利權之行為，反而指出「本人建議法院只
      要請侵權嫌疑人提交有關（製程）文件以供鑑定，即可查
      明是否侵害中華民國專利第066262號」。由此可知，抗告
      人根本無法確定相對人是否有侵害系爭三件專利中之一件
      （第66262號）之情事，竟仍要「侵權嫌疑人提交有關文
      件」始能查明，顯未提出可供鈞院調查之證據，完全未證
      明其有何理由得對相對人主張系爭專利權。
（七）抗告人提出其與案外人之民事訴訟判決（台灣高等法院94
      年度智上字第26號民事判決），作為本案訴訟之證據。惟
      相對人既非該案當事人亦非該案參加人，該案件之判決與
      本案係屬二事。況且，抗告人所提出之判決，並未具體認
      定抗告人系爭方法專利之方法為吉姆賽他賓商業化之唯一
      有效製造方法。換言之，該號判決理由之所以認為系爭專
      利方法為吉姆賽他賓商業化之唯一有效製造方法，實乃因
      對造不爭執之故。蓋民事訴訟中就兩造不爭執之事項，本
      可逕予認定，然而此等不爭執之事項對兩造以外之人不具
      拘束力。且本案之相對人為生產「原料藥」之公司，與該
      東洋藥品公司從事之業務並不相同。因此，台灣高等法院
      縱於前開案件認定除系爭方法專利外，目前並無其他具有
      市場可行性之方法可製造吉姆賽他賓，仍與本件相對人公
      司具體個案狀況有別。蓋相對人得使用系爭方法專利以外
      之製程製造Gemcitabine，相對人之實際製程經相對人保
      持為營業秘密，前開他案之東洋藥品公司自然無從得知，
      亦無從自公開資料檢索而得，則台灣東洋藥品公司自無從
      於前開高等法院之民事案件審理過程中提出其他與系爭專
      利方法不同之Gemcitabine之製程。此外，前開高等法院
      判決業經該案當事人上訴，現正繫屬於最高法院，抗告人
      執此未確定之判決作為依據，顯不可採。
（八）惟抗告人根本未釋明「系爭三件方法專利所製成之物品為
      何」：就系爭三件方法專利而言，其專利名稱分別為「立
      體選擇性糖基化方法」、「製備1–（2’–去氧- 2’，2
      ’–二  氟–D–核? 喃糖基–4–胺基嘧啶–2–酮）鹽
      酸鹽之方法」、「純化及分離富含β–變旋異構物之2’
      –去氧基–2’，2’–二氟核? 之方法」。純就該等方法
      專利之名稱而言，無從得知該等「製造方法所製程之物品
      」為何。則系爭三件方法專利「製造方法專利所製成之物
      品」，究  竟係指「吉姆賽他賓」？或「健擇（Gemzar）
      藥品」？或其他物品？系爭三件製造方法專利所製成之物
      品是否均相同？或不同？若不同，系爭三件製造方法專利
      所製成之物品分別為何？凡此種種，抗告人均未敘明。
（九）抗告人提出「衛生署公告明載抗癌藥物瘤藥物gemicitabi
      ne（「如」健擇）」，說明「吉姆賽他賓」與「健擇」為
      同一抗癌藥物，惟檢閱抗證4衛生署公告，可以發現衛生
      署係以「如」字表示「吉姆賽他賓」相關之藥物，此係以
      「例示」之方式表示，若真如抗告人主張「吉姆賽他賓」
      等同於「健擇」，則衛生署不會以「如」字說明gemicita
      bine，而係以gemicitabine（「即」健擇）等表示兩者等
      同，由此更可證明「吉姆賽他賓」並非等同於「健擇」，
      除「健擇」之外，尚有其他吉姆賽他賓相關藥物。再者，
      抗告人所提之空運單及抗證8號更無法看出「吉姆賽他賓
      」即等同於「健擇」，空運單及抗證8號「整份」文件「
      僅」記載「Gemcitabine」，從未提及「健擇」二字，又
      如何能夠證明「吉姆賽他賓」即等同於「健擇」？甚至，
      抗告人亦表示「SANDOZ公司也是將吉姆賽他賓做成「類如
      」健擇之抗癌藥物，既是「類如」則非「等同」，更可見
      抗告人根本無法確定「吉姆賽他賓」即等同於「健擇」。
      更何況，相對人僅單純生產原料藥「吉姆賽他賓」予學名
      藥廠，並不將「吉姆賽他賓」原料藥再加工製造出與「健
      擇」相競爭之藥品販售「大眾」，抗告人所受之損害與相
      對人生產原料藥「吉姆賽他賓」予「學名  藥廠」，不但
      無因果關係，販售對象更不同，兩者根本毫無關連。
（十）抗告人所引據之抗證11號Tuff University之研究，其來
      源為國內之碩士論文，然而該碩士論文卻「未」引註上述
      研究資料之來源，抗告人所引據之數據是否可信，是否為
      專業機關之統計數字，頗有疑問，此等資料實不足以釋明
      抗告人在「本件」「具體」「個案」受到如何之重大損害
      。相較之下，在本件抗告人究竟投入多少時間、金錢用以
      研發系爭專利？相對人之行為何以侵害系爭專利權？倘相
      對人確有侵害系爭專利權之情事，抗告人所受影響為何？
      損害為何？所謂難以回復計算之損害所指又為何？抗告人
      均未敘明。僅憑此等空泛之詞，任何人均無從判斷其所謂
      重大損害究竟如何重大？有何重大可言？又為何無法回復
      ？為何無法計算？倘若相對人以侵害專利權之方式製造
      Gemcitabine銷售，則抗告人有何產品受影響？銷售額將
      自多少降至多少？凡此種種，抗告人完全未提出任何資料
      ，實未就其所宣稱之「重大損害」為一絲一毫之釋明。再
      者，抗告人表示「相對人製造販賣吉姆賽他賓之數量、地
      點，除已知之阿根廷公司外，其餘不明」，更可見抗告人
      對於相對人是否有造成抗告人之損失，根本不明，抗告人
      又如何能夠逕將抗告人在全球銷售額之利潤一年新台幣40
      億元「全部」「視為」相對人造成抗告人之損失？而抗告
      人之損失與相對人有何直接因果關係，抗告人亦未提出任
      何即時可調查之證據釋明之，而僅是空言漫論，以毫無證
      據資料支持之作文或論述聲請定暫時狀態處分。進一步言
      ，抗告人利潤之獲取實與抗告人「自身經營策略」、「市
      場景氣」、「磋商能力」有關，又豈能要求相對人全部代
      為承擔？
（十一）相對人已經行政院衛生署同意出口Gemcitabine供客戶製
      作研發，並有衛生署藥政局之書函可證，而相對人所生產
      之「吉姆賽他賓」之原料藥，更「僅」提供學名藥廠研究
      開發使用，並「非」直接立即提供市場大眾，何來產生對
      於大眾安全之影響？
（十二）本件定暫時狀態處分如獲准許，相對人合法範圍內之生產
      、銷售、進出口等行為恐將完全停擺，所造成之市場競爭
      潛力喪失、客戶流失、違約責任及信用破產等後果，根本
      非金錢所得以補償。若依IMS Health Incorporated之公
      司所調查之報告（以下簡稱IMS公司，係最具權威性之市
      場及評鑑報告），以2005年美國Gemcitabine藥品市場約
      有美金6億4千餘萬元計算，全球Gemcitabine市場約有美
      金12億8千餘萬元。相對人供應Gemcitabine原料藥給專利
      藥廠及學名藥廠，對全球藥廠而言，其重要性尤其在於在
      專利藥即將屆滿前，提供原料藥供學名藥廠於法律許可之
      範圍內進行藥品上市前所需的研究、試驗、以其完成藥品
      查驗登記、於專利藥品之專利屆滿時立即上市等程序。相
      對人之客戶之一為全球前三大藥廠之SANDOZ公司，倘抗告
      人不當阻撓相對人提供原料藥予該客戶及其他重要客戶，
      將因此延滯相對人客戶藥品註冊所需相關準備、文件提供
      、並因此影響藥品主管機關審查之時程、最終影響學名藥
      上市之時間，對學名藥廠而言茲事體大，將有鉅額金錢、
      市場佔有率之損失。因此，倘抗告人本件定暫時狀態處分
      之聲請獲准，則SANDOZ等客戶為避免時程延宕，將轉而與
      相對人以外之公司合作，致相對人公司損失現有及學名藥
      上市後之訂單，且有相關違約責任，其對市場之流失、台
      灣生技製藥產業之斲傷，不僅將使相對人公司喪失於全球
      製藥產業之競爭優勢，更將使我國政府「兩兆雙星計畫」
      （兩兆雙星計畫扶植之四項產業之一，即為生物技術與醫
      藥工業）推動以來，於生技製藥方面之努力及數年來累積
      之成果化為烏有等語資為抗辯。。
三、按「於爭執之法律關係，於防止發生重大之損害或避免急迫
    之危險或有其他相類之情形而有必要時，得聲請為定暫時狀
    態之處分」，民事訴訟法第538條定有明文，定暫時狀態處
    分首需符合定暫時狀態之要件，在為防止發生重大之損害或
    避免急迫之危險或有其他相類之情形而有必要時，始有為定
    暫時狀態之處分。由於定暫時狀態處分之效力為即時限制相
    對人全部或部分營業活動，足以排除與聲請人有競爭關係或
    有潛在競爭關係之對手，影響市場交易秩序至深且鉅，尤以
    專利侵害涉及高度專業判斷，就專利侵害定暫時狀態處分事
    件，更應審慎判斷其是否具有防止發生重大損害之急迫性及
    必要性，並斟酌兩造利益，就聲請人因未定暫時狀態處分，
    致本案判決勝訴時所受損害，與相對人因定暫時狀態處分所
    生損害，加以衡量，不容抗告人任意以供擔保代替定暫時狀
    態處分必要性之釋明義務，以防止定暫時狀態處分淪為經濟
    強勢之專利權人濫用，以之為排除競爭之工具，因此民事訴
    訟法修正於第538條規定對於爭執之法律關係，為「防止發
    生重大損害」或「避免急迫之危險」或「有其他相類之情形
    而有必要時」，始得聲請定暫時狀態之處分，應由抗告人提
    出相當證據以釋明之，苟不能釋明此種情事之存在，即無就
    爭執之法律關係定暫時狀態之必要。惟所謂重大或急迫與否
    均屬不確定法律關係概念，而有賴利益衡量予以判定，法院
    即應視個案情節，衡量聲請人因該處分所將獲得之利益或可
    能避免身損害、相對人因准許本件聲請所將蒙受之不利益或
    損害、第三人因該處分所受之影響。定暫時狀態處分倘經准
    許後，聲請人即可於本案訴訟確定前先獲得排除侵害請求權
    及防止侵害請求權之滿足，而提前實現與本案訴訟全部勝訴
    確定之相同結果，對於相對人之影響甚為重大，更可能產生
    排除市場競爭者之不公平競爭效果，故於衡量當事人雙方之
    利害時，自應以具高度之保全必要性始應准許，合先敘明。
四、經查，抗告人聲請本件定暫時狀態處分之理由，不外為抗告
    人擁有中華民國第66262號、第110476號、及第109978號專
    利，系爭方法專利為唯一具有市場可行性合成Gemcitabine
    之方法、抗告人以吉姆賽他賓（Gemcita bine ）為主要活
    性成分原料藥，在市場上推出「健擇（Gemzar）藥品」、相
    對人在抗告人之專利期間尚未屆滿之前，販賣Gemcitabine
    給南美洲阿根廷之SANDOZ公司，有94年7月之空運單可稽云
    云，惟為相對人所否認，並以前情置辯。則本件所應審究者
    即為抗告人所提准予假處分之聲請是否具有其必要性、急迫
    性及重大性？兩造所受利益或損害之衡量為何？析述如下：
（一）本件抗告人取得系爭三件專利之時間分別為83年、89年、
      及88年，距今已逾10年或將近10年，而其所指稱相對人於
      94年販賣Gemcitabine給南美洲阿根廷SANDOZ公司云云，
      暫先不論抗告人指摘之內容究有何侵害系爭專利權之情事
      ，單以時間觀之，抗告人十年來均為專利權人、而其所指
      摘相對人之空運行為亦為94年7月之事，均非急迫或最近
      始發生者。再者，相對人係單純生產原料藥「吉姆賽他賓
      」予學名藥廠，並不將「吉姆賽他賓」原料藥再加工製造
      出與「健擇」相競爭之藥品販售「大眾」，抗告人所受之
      損害與相對人生產原料藥「吉姆賽他賓」予「學名藥廠」
      ，並無因果關係，販售對象更不同，應無其急迫性。再者
      ，抗告人主張其方法專利為唯一具有市場可行性（經濟效
      益）合成吉姆賽它賓之方法，惟抗告人系爭專利僅為「方
      法專利」，而非「物品專利」，只要相對人之製程與抗告
      人系爭方法專利並非相同，抗告人即不得擅將方法專利之
      保護範圍擴大為物品專利之保護範圍，而欲主張物品專利
      權人之權利，抗告人所擁有者僅係方法專利，竟欲主張物
      品專利權之範圍，顯已逾專利法保護之範圍。相對人為原
      料藥公司，如抗告人得以禁止相對人以系爭方法專利以外
      之生產方法製造Gemcitabine，則無異於抗告人公司利用
      定暫時狀態處分制度，就其不受物品專利保護的Gemcitab
      ine藥品，變相取得一個非屬方法專利權之權能、具有排
      他性的物品專利權，顯有定暫時狀態處分之濫用，且更破
      壞物品專利與方法專利之界限之嫌。
（二）再就抗告人所能產生之損害而論，抗告人主張其投入美金
      數億元之研發經費，取得Gemcitabine之發明專利，「健
      擇」在台灣2005年之銷售額約4億1千577萬元，在癌症用
      藥市場之市占率約7％，相對人製造販賣吉姆賽它賓，將
      造成抗告人健擇價格侵蝕及市占率受侵蝕之損害，假設本
      案訴訟4年確定，以台灣市場為範圍，抗告人損害之金額
      高達新台幣6億1300萬元；如以全球市場為範圍，可能之
      損失為新台幣60億元云云。惟查，抗告人所提上述銷售額
      為抗告人公司自行估算，並未為具體釋明。縱使為真，惟
      銷售利潤之獲取應與經營策略、市場景氣、藥品之效能及
      可取代性有關，不能要求相對人全部承擔。再者，抗告人
      之損失並非不能以金錢賠償獲得彌補，況相對人為藥品原
      料廠商，具有相當之資力、商譽，抗告人之損害於本案勝
      訴後，亦無難以執行之虞，且非不得另以聲請假扣押之方
      式予以保全；反之，衡諸本件定暫時狀態處分如獲准許，
      相對人合法範圍內之生產、銷售、進出口等行為恐將完全
      停擺，所造成之商譽損失、市場競爭潛力喪失、客戶流失
      、違約責任及信用破產等後果，且其合作之廠商將轉而與
      相對人以外之公司合作，致使相對人喪失於全球製藥產業
      之競爭優勢，均非金錢得以補償，如遽准抗告人之請求，
      實有違兩造利益衡平原則。
五、綜上所述，本件聲請人既未具體釋明究竟何重大損害，非藉
    由本件定暫時狀態之處分手段，始得以避免該情事之發生，
    是其雖已陳明願供擔保以代釋明，惟該釋明之欠缺，尚非金
    錢擔保所得補足，故其聲請定暫時狀態假處分，自不應准許
    。原裁定駁回抗告人之聲請，尚無不合，抗告意旨指摘原裁
    定不當，求予廢棄，為無理由，應予駁回。
六、據上論結，本件抗告為無理由，爰依民事訴訟法第495條之1
    第1項、第449條第1項、第95條、第78條裁定如主文。
中    華    民    國    95    年    12    月    11    日
                  民事第四庭  審判長法  官  王惠一
                                    法  官  王浦傑
                                    法  官  蘇重信
上為正本係照原本作成。
如不服本裁定，僅得於收受本裁定正本送達後10日內以適用法規
顯有錯誤為理由，向本院提出再抗告狀（須附繕本），依法應繳
納抗告費新台幣1千元，並委任律師為訴訟代理人，經本院許可
後始可再抗告於最高法院。
中    華    民    國    95    年    12    月    12    日
                                    書記官  黃文生
【附記】
民事訴訟法第495條之1第2項準用同法第466條之1第1、2項規定
：
(1)對於第二審判決上訴，上訴人應委任律師為訴訟代理人。但上
  訴人或其法定代理人具有律師資格者，不在此限。
(2)上訴人之配偶、三親等內之血親、二親等內之姻親，或上訴人
  為法人、中央或地方機關時，其所屬專任人員具有律師資格並
  經法院認為適當者，亦得為第三審訴訟代理人。
                                                Ｊ


司法院資訊處製作；財團法人民間司法改革基金會備份。
